臺灣高等法院民事判決　　　　　　　　 92年度重家上字第8號
上　訴　人　戊○○○
　　　　　　辛○○
　　　　　　子○○
　　　　　　丑○○
　　　　　　壬○○
共　　　同
訴訟代理人　連鳳翔律師
被上訴人　　丙○○
　　　　　　丁○○
　　　　　　甲○○
　　　　　　癸○○
　　　　　　庚○○
　　　　　　己○○
　　　　　　乙○○
共　　　同
訴訟代理人　連炎昌律師
上列當事人間辦理繼承登記事件，上訴人對於中華民國92年3月
31日臺灣板橋地方法院92年度重訴字第110號第一審判決提起上
訴，經本院於94年7月5日言詞辯論終結，判決如下：
    主  文
上訴駁回。
第二審訴訟費用由上訴人負擔。
    事實及理由
一、上訴人聲明求為判決：（一）原判決廢棄。（二）被上訴人
    應協同上訴人就坐落如原判決附表所示土地（下稱系爭土地
    ）為如該附表所示所有權應有部分之登記。
    被上訴人聲明求為判決：如主文所示。
二、上訴人起訴主張：被上訴人係陳茂旺之繼承人，系爭土地原
    為上訴人戊○○○之配偶、上訴人辛○○、子○○、丑○○
    、壬○○及陳茂旺之父陳聰明所有。陳聰明於民國（下同）
    83年10月12日死亡，由上訴人及被上訴人之被繼承人陳茂旺
    共同繼承系爭土地；嗣陳茂旺於90年4月27日死亡，由被上
    訴人等7人共同繼承陳茂旺之應繼分。被上訴人之被繼承人
    陳茂旺在繼承陳聰明之遺產時，因無法繳交其應負擔之遺產
    稅，因而與上訴人簽立協議書及遺產分割繼承協議書，同意
    以陳聰明之遺產中坐落台北縣五股鄉○○○段福隆山小段24
    -1地號等22筆土地抵繳遺產稅，並同意就其餘繼承之33筆土
    地減縮其應分得之所有權應有部分。惟在辦理土地抵繳遺產
    稅完畢後，上訴人擬依協議書及遺產分割繼承協議書之約定
    辦理土地繼承及分割登記，陳茂旺卻已死亡，上訴人屢催告
    被上訴人協同辦理登記，被上訴人均置之不理，爰依民法第
    199條、土地登記規則第41條規定及上訴人與被上訴人之被
    繼承人陳茂旺所簽立協議書及遺產分割繼承協議書之約定，
    求為命被上訴人應協同就系爭土地為如原判決附表所示所有
    權應有部分登記之判決。
    被上訴人則以：否認上訴人所提出之協議書及遺產分割繼承
    協議書之真正；縱上開協議書及遺產分割繼承協議書為真正
    ，其上陳茂旺之印文亦係遭盜蓋。又陳茂旺係於90年4月27
    日死亡，惟以上訴人及陳茂旺名義所為用以抵繳陳聰明遺產
    稅申報之土地增值稅及土地所有權移轉登記卻係分別在陳茂
    旺死亡後之同年5月、6月間始為申報及申請，應屬無效；其
    中登記為台北縣五股鄉公所所有之坐落台北縣五股鄉○○○
    段坑口小段285-2地號土地所有權應有部分10分之4及同小段
    412-3地號土地所有權應有部分45分之8，業經伊等訴請原審
    以93年度簡上字第285號判決台北縣五股鄉公所應塗銷上開
    土地所有權應有部分之移轉登記確定，即應回復為原繼承人
    即上訴人及陳茂旺所有；則陳聰明之遺產稅即屬尚未繳清，
    依遺產及贈與稅法第41條之1規定，上訴人不得請求伊等將
    兩造公同共有之系爭土地辦理分別共有登記等語，資為抗辯
    。
三、經查上訴人主張被上訴人係陳茂旺之繼承人，系爭土地原係
    伊等及陳茂旺之被繼承人陳聰明所有，業已辦畢以繼承為原
    因登記為兩造公同共有之事實，業據其提出土地登記謄本、
    陳茂旺繼承系統表及戶籍謄本為證（見原審卷13-48、54、
    79-83頁、本院卷第1宗55-236頁），為被上訴人所不爭執，
    固堪信為真實。
四、惟按依遺產及贈與稅法第41條之1規定，繼承人為2人以上時
    ，部分繼承人按其法定應繼分繳納部分遺產稅款、罰鍰及加
    徵之滯納金、利息後，為辦理不動產之公同共有繼承登記，
    固得申請主管稽徵機關核發同意移轉證明書；惟該登記為公
    同共有之不動產，在全部應納款項未繳清前，不得辦理遺產
    分割登記或就公同共有之不動產權利為處分、變更及設定負
    擔登記。經查坐落台北縣五股鄉○○○段坑口小段285-2地
    號土地所有權應有部分10分之4及同小段412-3地號土地所有
    權應有部分45分之8，係上訴人及被上訴人之被繼承人陳茂
    旺用以抵繳彼等之被繼承人陳聰明遺產稅款之土地，為兩造
    所不爭執，並有上開土地之登記謄本可憑（見本院卷第3宗
    81-85頁）；而被上訴人以上開土地所有權應有部分移轉登
    記為台北縣五股鄉公所所有，所申報之土地增值稅及土地所
    有權移轉登記係分別在陳茂旺死亡後之90年5月、6月間始為
    申報及申請，應屬無效為由，訴請台北縣五股鄉公所塗銷上
    開土地之所有權應有部分之移轉登記，業經原審以93年度簡
    上字第285號判決台北縣五股鄉公所應塗銷上開土地所有權
    應有部分之移轉登記確定，並已辦理塗銷登記完畢，有原審
    上開判決、判決確定證明書及上開土地之登記謄本可稽（見
    本院卷第3宗50-54、86-92頁），上開土地之所有權應有部
    分既已回復為上訴人及被上訴人之被繼承人陳茂旺所共有，
    則陳聰明之遺產稅款即屬未全部繳清，從而被上訴人抗辯依
    遺產及贈與稅法第41條之1規定，上訴人不得請求伊等就登
    記為兩造公同共有之系爭土地辦理分割登記如原判決附表所
    示所有權應有部分之登記，應屬有據，上訴人之請求自屬無
    從准許。至上訴人戊○○○雖有另對被上訴人提起確認伊與
    配偶陳聰明對被上訴人之被繼承人陳茂旺所為之認領無效之
    訴（見本院卷第3宗7-12頁），惟上訴人係依被上訴人之被
    繼承人陳茂旺與伊等所簽立之協議書及遺產分割繼承協議書
    之約定作為本件請求之基礎，上開確認認領無效之訴，自不
    影響本件之判斷。併予敘明。
五、綜上所述，上訴人依據伊等與被上訴人之被繼承人陳茂旺所
    簽立之協議書及遺產分割繼承協議書之約定，請求被上訴人
    協同就系爭土地為如原判決附表所示所有權應有部分之分割
    登記，為無理由，不應准許。原審所為上訴人敗訴判決，所
    持理由雖與本院之認定不同，惟其結果並無二致，仍應予維
    持；上訴論旨指摘原判決不當，求予廢棄改判，應認為無理
    由。
六、兩造其餘之攻擊或防禦方法及未經援用之證據，經本院斟酌
    後，認為均不足以影響本判決之結果，無逐一詳予論駁之必
    要。併此敘明。
七、據上論結，本件上訴為無理由，依民事訴訟法第449條第2項
    、第78條、第85條第1項前段，判決如主文。
中　　華　　民　　國　　94　　年　　8 　　月　　2 　　日
                  民事第九庭審判長法　官　吳景源
                                  法　官　連正義
                                  法　官　鄭威莉
正本係照原本作成。
如不服本判決，應於收受送達後20日內向本院提出上訴書狀，其
未表明上訴理由者，應於提出上訴後20日內向本院補提理由書狀
（均須按他造當事人之人數附繕本）上訴時應提出委任律師或具
有律師資格之人之委任狀；委任有律師資格者，另應附具律師資
格證書及釋明委任人與受任人有民事訴訟法第466條之一第一項
但書或第二項（詳附註）所定關係之釋明文書影本。
中　　華　　民　　國　　94　　年　　8 　　月　　4 　　日
                                   書記官　吳瑞英
附註：
民事訴訟法第四百六十六條之一（第一項、第二項）：
對於第二審判決上訴，上訴人應委任律師為訴訟代理人。但上訴
人或其他法定代理人具有律師資格者，不在此限。
上訴人之配偶、三親等內之血親、二親等內之姻親，或上訴人為
法人、中央或地方機關時，其所屬專任人員具有律師資格並經法
院認為適當者，亦得為第三審訴訟代理人。
